---
title: "AI 輔助網絡統合分析教學"
subtitle: "Network Meta-analysis with R"
author: "林協霆"
date: 2025-12-10
---

# 課程簡介 {#intro}

## 學習目標

- 理解網絡統合分析的基本概念
- 學會使用 R 進行網絡統合分析
- 掌握結果解讀與學術寫作
- 培養批判性思維

## 課程架構

```{mermaid}
flowchart LR
    A[概念理解] --> B[網絡幾何]
    B --> C[NMA 執行]
    C --> D[一致性評估]
    D --> E[排名分析]
    E --> F[學術報告]
```

## 模擬情境

> **研究問題**：比較四種降血壓藥物（A、B、C、D）對收縮壓的相對效果

- 12 篇 RCT 研究
- 涉及多組直接與間接比較
- 網絡統合分析

# 模擬資料 {#data}

## 建立資料

```{r}
#| label: create-data
set.seed(2024)

# 網絡統合分析資料：比較四種降血壓藥物
nma_data <- data.frame(
  study = c("Wang 2018", "Chen 2019", "Liu 2020", "Zhang 2020",
            "Kim 2021", "Tanaka 2021", "Smith 2022", "Johnson 2023",
            "Lee 2019", "Park 2020", "Brown 2021", "Davis 2022"),
  treat1 = c("A", "A", "A", "B", "B", "C", "A", "B", "A", "C", "B", "C"),
  treat2 = c("B", "C", "D", "C", "D", "D", "B", "C", "C", "D", "D", "D"),
  n1 = c(45, 68, 52, 120, 38, 85, 63, 95, 55, 72, 48, 90),
  n2 = c(43, 65, 50, 118, 40, 82, 60, 92, 53, 70, 50, 88),
  mean1 = c(-12.3, -10.5, -14.2, -8.5, -9.2, -7.8, -11.8, -8.2, -10.8, -7.5, -9.0, -7.2),
  sd1 = c(8.2, 7.5, 9.1, 7.8, 7.2, 8.5, 7.9, 8.3, 7.6, 8.1, 7.4, 8.0),
  mean2 = c(-3.2, -4.5, -5.1, -4.8, -5.5, -4.2, -3.8, -4.5, -4.2, -3.8, -5.2, -3.5),
  sd2 = c(7.8, 7.2, 8.5, 7.5, 6.9, 8.1, 7.5, 7.9, 7.3, 7.8, 7.0, 7.6)
)
```

## 資料預覽

```{r}
#| label: preview-data
knitr::kable(nma_data[, 1:5], caption = "研究基本資料")
```

## 資料結構

| 欄位 | 說明 |
|------|------|
| `study` | 研究名稱 |
| `treat1`, `treat2` | 比較的兩種治療 |
| `n1`, `n2` | 各組樣本數 |
| `mean1`, `mean2` | 各組平均值 |
| `sd1`, `sd2` | 各組標準差 |

## 網絡結構概覽

```{r}
#| label: network-overview
# 計算每個比較的研究數
comparisons <- table(paste(nma_data$treat1, "vs", nma_data$treat2))
knitr::kable(as.data.frame(comparisons),
             col.names = c("比較", "研究數"),
             caption = "各比較的研究數")
```

# 任務一：基本概念 {#concept}

## 什麼是網絡統合分析？

::: {.callout-tip}
## 比喻
傳統統合分析像是「一對一比賽」，網絡統合分析像是「循環賽」——可以綜合所有選手的對戰結果，得出完整的排名。
:::

- 合併多種治療的直接與間接比較
- 同時比較三個以上的治療選項
- 產生完整的治療排名

## 為什麼需要網絡統合分析？

::: {.columns}
::: {.column width="50%"}
**傳統統合分析的限制**

- 只能比較兩種治療
- 無法整合間接證據
- 難以產生完整排名
:::

::: {.column width="50%"}
**網絡統合分析的優勢**

- 同時比較多種治療
- 整合直接與間接證據
- 產生治療效果排名
:::
:::

## 直接與間接證據

```{mermaid}
flowchart TD
    A[藥物 A] <-->|直接比較| B[藥物 B]
    A <-->|直接比較| C[藥物 C]
    B <-.->|間接比較| C
```

| 證據類型 | 定義 | 來源 |
|----------|------|------|
| **直接證據** | 兩種治療在同一研究中直接比較 | head-to-head RCT |
| **間接證據** | 透過共同比較組推論 | A vs B + A vs C → B vs C |
| **混合證據** | 直接與間接證據的結合 | 網絡統合分析 |

## 一致性假設

::: {.callout-warning}
## 核心假設
網絡統合分析假設直接與間接證據一致——這是有效性的基石
:::

- 若 A 優於 B（直接），A 也優於 C（直接）
- 則間接推論 B 與 C 的關係應與直接比較一致
- 違反一致性會影響結果的可信度

# 任務二：網絡幾何 {#network-geometry}

## 載入套件

```{r}
#| label: load-packages
library(netmeta)
library(meta)
library(dplyr)
```

## 計算效果量

```{r}
#| label: calc-effect
# 計算標準化平均差
nma_data <- nma_data %>%
  mutate(
    # 計算 pooled SD
    sd_pooled = sqrt(((n1-1)*sd1^2 + (n2-1)*sd2^2) / (n1 + n2 - 2)),
    # 計算 SMD (Hedges' g)
    smd = (mean1 - mean2) / sd_pooled,
    # 計算 SE
    se = sqrt((n1 + n2)/(n1 * n2) + smd^2/(2*(n1 + n2)))
  )
```

## 建立網絡物件

```{r}
#| label: create-network
nma_result <- netmeta(
  TE = smd,
  seTE = se,
  treat1 = treat1,
  treat2 = treat2,
  studlab = study,
  data = nma_data,
  sm = "SMD",
  reference.group = "A",
  common = FALSE,
  random = TRUE
)
```

## 網絡圖

```{r}
#| label: network-plot
#| fig-width: 8
#| fig-height: 8
netgraph(nma_result,
         plastic = FALSE,
         thickness = "number.of.studies",
         points = TRUE,
         cex.points = 3,
         col = "steelblue",
         multiarm = TRUE,
         number.of.studies = TRUE)
```

## 網絡幾何解讀

| 元素 | 意義 |
|------|------|
| 節點 | 治療選項 |
| 節點大小 | 該治療的總樣本數 |
| 連線 | 存在直接比較 |
| 連線粗細 | 研究數量 |

## 網絡連通性

```{r}
#| label: network-connectivity
# 檢視網絡基本資訊
cat("治療數:", nma_result$n, "\n")
cat("研究數:", nma_result$k, "\n")
cat("比較數:", nma_result$m, "\n")
```

# 任務三：網絡統合分析 {#nma-analysis}

## 執行網絡統合分析

```{r}
#| label: nma-summary
summary(nma_result)
```

## League Table（聯賽表）

```{r}
#| label: league-table
#| fig-width: 10
#| fig-height: 8
netleague <- netleague(nma_result,
                       bracket = "(",
                       digits = 2)
print(netleague)
```

## 解讀 League Table

::: {.callout-note}
## 解讀方式
- 行代表「比較組」，列代表「參照組」
- 數值為 SMD (95% CI)
- 負值表示行治療優於列治療
:::

## 森林圖：相對於參照組

```{r}
#| label: nma-forest
#| fig-width: 10
#| fig-height: 6
forest(nma_result,
       reference.group = "A",
       sortvar = TE,
       smlab = "SMD vs. Treatment A",
       drop.reference.group = TRUE,
       label.left = "Favors treatment",
       label.right = "Favors A")
```

## 學術寫作範例

::: {.callout-note}
## Network Meta-analysis Results
This network meta-analysis included **12 RCTs** comparing **4 treatments** (A, B, C, D). Using treatment A as the reference, the random-effects model showed that all treatments significantly reduced blood pressure compared to A. Treatment D showed the largest effect (SMD = −XX, 95% CI: −XX to −XX).
:::

# 任務四：一致性評估 {#consistency}

## 為什麼要評估一致性？

- 確保直接與間接證據不矛盾
- 驗證網絡統合分析的有效性
- 識別潛在的異質性來源

## 全域一致性檢定

```{r}
#| label: global-consistency
# Q 統計量分解
decomp <- decomp.design(nma_result)
print(decomp)
```

## 局部一致性檢定

```{r}
#| label: local-consistency
# 節點分割法
netsplit_result <- netsplit(nma_result)
print(netsplit_result)
```

## 一致性森林圖

```{r}
#| label: consistency-forest
#| fig-width: 12
#| fig-height: 8
forest(netsplit_result,
       show = "both",
       fontsize = 8)
```

## 一致性解讀標準

| 指標 | 閾值 | 解讀 |
|------|------|------|
| Q (設計間) | p < 0.10 | 存在設計間不一致性 |
| 節點分割 p 值 | p < 0.10 | 該比較存在不一致性 |
| RoR (Ratio of Ratios) | 顯著偏離 1 | 直接與間接證據不一致 |

## 處理不一致性

::: {.callout-caution}
## 發現不一致性時
1. 檢查是否有編碼錯誤
2. 探索異質性來源（研究設計、人群差異）
3. 考慮使用一致性模型 vs. 非一致性模型
4. 必要時排除問題研究進行敏感度分析
:::

# 任務五：異質性評估 {#heterogeneity}

## 異質性指標

```{r}
#| label: heterogeneity
cat("Tau²:", round(nma_result$tau^2, 4), "\n")
cat("I² (within-design):", round(nma_result$I2, 1), "%\n")
```

## 異質性來源探索

```{r}
#| label: het-sources
# 按比較分組的異質性
het_data <- data.frame(
  Comparison = paste(nma_data$treat1, "vs", nma_data$treat2),
  SMD = round(nma_data$smd, 2),
  Study = nma_data$study
)
knitr::kable(het_data, caption = "各研究效果量")
```

## 討論重點

- 網絡內異質性 vs. 設計間異質性
- τ² 的臨床意義
- 高異質性時如何解讀排名

# 任務六：排名分析 {#ranking}

## P-score 排名

```{r}
#| label: p-score
# 計算 P-score
ranking <- netrank(nma_result, small.values = "desirable")
print(ranking)
```

## 排名圖

```{r}
#| label: rankogram
#| fig-width: 10
#| fig-height: 6
# 繪製 rankogram
plot(ranking)
```

## SUCRA 概念

::: {.callout-tip}
## Surface Under the Cumulative Ranking (SUCRA)
- 範圍：0% 到 100%
- 越高代表該治療排名越好的機率越高
- P-score 是 SUCRA 的頻率學派等價物
:::

## 排名解讀標準

| P-score / SUCRA | 解讀 |
|-----------------|------|
| > 80% | 很可能是最佳治療 |
| 50-80% | 中等排名 |
| < 50% | 較差排名 |

## 排名的不確定性

::: {.callout-warning}
## 謹慎解讀排名
- 排名差異可能不具統計顯著性
- 應同時考慮信賴區間
- 最佳治療不一定顯著優於第二名
:::

```{r}
#| label: ranking-uncertainty
# 建立排名摘要表
rank_summary <- data.frame(
  Treatment = names(ranking$Pscore.random),
  P_score = round(ranking$Pscore.random, 3)
)
rank_summary <- rank_summary[order(-rank_summary$P_score), ]
rownames(rank_summary) <- NULL
knitr::kable(rank_summary, caption = "治療排名摘要")
```

# 任務七：次群體與統合迴歸 {#subgroup-regression}

## 次群體網絡統合分析

```{r}
#| label: subgroup-nma
# 新增年份分組
nma_data$period <- ifelse(
  as.numeric(gsub(".*?(\\d{4}).*", "\\1", nma_data$study)) < 2021,
  "2018-2020",
  "2021-2023"
)

# 分組執行 NMA
table(nma_data$period)
```

## 網絡統合迴歸

```{r}
#| label: network-meta-reg
# 以樣本數為協變數
nma_data$total_n <- nma_data$n1 + nma_data$n2

# 執行網絡統合迴歸（示例）
# 注意：netmetareg 需要足夠的研究數
cat("平均樣本數:", round(mean(nma_data$total_n), 1), "\n")
cat("樣本數範圍:", min(nma_data$total_n), "-", max(nma_data$total_n), "\n")
```

## 注意事項

::: {.callout-caution}
## 網絡統合迴歸的限制
- 需要更多研究數（建議每個協變數至少 10 個研究）
- 共變數需在網絡中有足夠變異
- 生態謬誤風險
:::

# 任務八：發表偏誤 {#publication-bias}

## 比較校正漏斗圖

```{r}
#| label: funnel-nma
#| fig-width: 10
#| fig-height: 8
funnel(nma_result,
       order = c("A", "B", "C", "D"),
       legend = TRUE)
```

## 漏斗圖解讀

- 每個比較用不同符號標記
- 對稱性評估需考慮多重比較
- 小型研究效應可能因比較而異

## 發表偏誤的特殊考量

::: {.callout-warning}
## NMA 中的發表偏誤
- 某些比較可能較少被發表
- 新治療 vs. 舊治療的偏見
- 陽性結果的發表偏好
:::

## 學術寫作範例

::: {.callout-note}
## Publication Bias Assessment
Visual inspection of the comparison-adjusted funnel plot did not reveal obvious asymmetry. However, given the limited number of studies per comparison, formal testing for publication bias was not performed.
:::

# 任務九：敏感度分析 {#sensitivity}

## 排除單一研究

```{r}
#| label: loo-nma
# 逐一排除研究
loo_results <- list()
for(i in 1:nrow(nma_data)) {
  temp_data <- nma_data[-i, ]
  temp_nma <- netmeta(
    TE = smd,
    seTE = se,
    treat1 = treat1,
    treat2 = treat2,
    studlab = study,
    data = temp_data,
    sm = "SMD",
    reference.group = "A",
    random = TRUE,
    common = FALSE
  )
  loo_results[[nma_data$study[i]]] <- temp_nma$TE.random
}
```

## 敏感度分析結果

```{r}
#| label: sensitivity-results
# 比較各治療相對於 A 的效果穩定性
cat("原始分析 B vs A:", round(nma_result$TE.random["B", "A"], 3), "\n")
cat("原始分析 C vs A:", round(nma_result$TE.random["C", "A"], 3), "\n")
cat("原始分析 D vs A:", round(nma_result$TE.random["D", "A"], 3), "\n")
```

## 模型選擇敏感度

```{r}
#| label: model-sensitivity
# 比較固定效應與隨機效應模型
nma_fixed <- netmeta(
  TE = smd,
  seTE = se,
  treat1 = treat1,
  treat2 = treat2,
  studlab = study,
  data = nma_data,
  sm = "SMD",
  reference.group = "A",
  common = TRUE,
  random = FALSE
)

comparison_df <- data.frame(
  Comparison = c("B vs A", "C vs A", "D vs A"),
  Random = round(c(nma_result$TE.random["B", "A"],
                   nma_result$TE.random["C", "A"],
                   nma_result$TE.random["D", "A"]), 3),
  Fixed = round(c(nma_fixed$TE.common["B", "A"],
                  nma_fixed$TE.common["C", "A"],
                  nma_fixed$TE.common["D", "A"]), 3)
)
knitr::kable(comparison_df, caption = "模型比較")
```

## 穩健性判斷

- 排除任一研究後，排名是否改變？
- 固定效應與隨機效應結果是否一致？
- 不一致性存在時，結論是否穩健？

# 任務十：學術報告 {#report}

## PRISMA-NMA 報告要素

::: {.columns}
::: {.column width="50%"}
**必要項目**

1. 網絡幾何圖
2. League table
3. 一致性評估
:::

::: {.column width="50%"}
**進階項目**

4. 排名（SUCRA/P-score）
5. 發表偏誤
6. 敏感度分析
:::
:::

## 結果摘要

```{r}
#| label: summary-table
summary_df <- data.frame(
  指標 = c("納入研究數", "治療選項數", "總樣本數",
           "最佳治療", "P-score", "I²"),
  數值 = c(nma_result$k,
           nma_result$n,
           sum(nma_data$n1) + sum(nma_data$n2),
           rank_summary$Treatment[1],
           paste0(rank_summary$P_score[1] * 100, "%"),
           paste0(round(nma_result$I2, 1), "%"))
)
knitr::kable(summary_df, caption = "網絡統合分析結果摘要")
```

## 完整結果段落

::: {.callout-note}
## 結果摘要
This network meta-analysis included **`r nma_result$k` RCTs** comparing **`r nma_result$n` treatments**. The network was well-connected with all treatments having at least one direct comparison. Using the random-effects model, Treatment `r rank_summary$Treatment[1]` showed the highest probability of being the best treatment (P-score = `r rank_summary$P_score[1]`). No significant inconsistency was detected between direct and indirect evidence. The results remained robust in sensitivity analyses.
:::

## GRADE 證據評估

| 比較 | 證據品質 | 降級原因 |
|------|----------|----------|
| D vs A | 中等 | 間接性 |
| C vs A | 中等 | 間接性 |
| B vs A | 高 | - |

# 檢核清單 {#checklist}

## 準備階段

| 項目 | 完成 |
|------|:----:|
| 明確定義研究問題 (PICO) | ☐ |
| 事先註冊 (PROSPERO) | ☐ |
| 制定納入/排除標準 | ☐ |
| 確認網絡可連通 | ☐ |

## 分析階段

| 項目 | 完成 |
|------|:----:|
| 繪製網絡幾何圖 | ☐ |
| 選擇適當效果量 | ☐ |
| 執行網絡統合分析 | ☐ |
| 評估一致性 | ☐ |
| 評估異質性 | ☐ |
| 計算治療排名 | ☐ |
| 發表偏誤評估 | ☐ |
| 敏感度分析 | ☐ |

## 報告階段

| 項目 | 完成 |
|------|:----:|
| 遵循 PRISMA-NMA 指引 | ☐ |
| 呈現 League table | ☐ |
| 報告一致性結果 | ☐ |
| GRADE 評估證據品質 | ☐ |

# 課程總結 {#summary}

## 學習重點回顧

1. **概念理解**：直接證據、間接證據、混合證據
2. **網絡幾何**：連通性、節點、邊
3. **一致性**：全域檢定、局部檢定
4. **排名**：P-score、SUCRA
5. **報告**：PRISMA-NMA 指引

## NMA vs. 傳統統合分析

| 面向 | 傳統統合分析 | 網絡統合分析 |
|------|--------------|--------------|
| 比較數 | 2 種治療 | ≥ 3 種治療 |
| 證據類型 | 僅直接 | 直接 + 間接 |
| 排名 | 無 | 有 |
| 一致性 | 不適用 | 需評估 |
| 複雜度 | 較低 | 較高 |

## 應用到自己的資料

資料格式要求：

```csv
study,treat1,treat2,n1,n2,mean1,sd1,mean2,sd2
Author1 2020,A,B,50,48,10.2,3.5,8.1,3.2
Author2 2021,B,C,75,72,11.5,4.1,9.2,3.8
Author3 2021,A,C,60,58,10.8,3.8,8.5,3.5
```

## 延伸學習資源

- [Cochrane Handbook - NMA Chapter](https://training.cochrane.org/handbook)
- [PRISMA-NMA 2015](http://prisma-statement.org/)
- [netmeta package](https://cran.r-project.org/web/packages/netmeta/)
- [CINeMA](https://cinema.ispm.unibe.ch/) - 證據品質評估工具

## 問答時間

::: {.callout-tip}
## 感謝參與！
有任何問題歡迎討論
:::
