---
title: "AI 輔助網絡統合分析教學"
subtitle: "Network Meta-analysis with R"
author: "醫學統計教學課程"
date: 2025-12-10
format:
  revealjs:
    theme: default
    slide-number: true
    chalkboard: true
    preview-links: auto
    footer: "Network Meta-analysis Course"
    transition: slide
    highlight-style: github
    code-fold: true
    code-tools: true
execute:
  echo: true
  warning: false
  message: false
---

# 課程簡介 {#intro}

## 學習目標

::: {.incremental}
- 理解網絡統合分析的基本概念
- 學會使用 R 進行網絡統合分析
- 掌握結果解讀與學術寫作
- 培養批判性思維
:::

## 課程架構

```{mermaid}
flowchart LR
    A[概念理解] --> B[網絡幾何]
    B --> C[NMA 執行]
    C --> D[一致性評估]
    D --> E[排名分析]
    E --> F[學術報告]
```

## 模擬情境

> **研究問題**：比較四種降血壓藥物（A、B、C、D）對收縮壓的相對效果

- 12 篇 RCT 研究
- 涉及多組直接與間接比較
- 網絡統合分析

---

# 模擬資料 {#data}

## 建立資料

```{r}
#| label: create-data
set.seed(2024)

nma_data <- data.frame(
  study = c("Wang 2018", "Chen 2019", "Liu 2020", "Zhang 2020",
            "Kim 2021", "Tanaka 2021", "Smith 2022", "Johnson 2023",
            "Lee 2019", "Park 2020", "Brown 2021", "Davis 2022"),
  treat1 = c("A", "A", "A", "B", "B", "C", "A", "B", "A", "C", "B", "C"),
  treat2 = c("B", "C", "D", "C", "D", "D", "B", "C", "C", "D", "D", "D"),
  n1 = c(45, 68, 52, 120, 38, 85, 63, 95, 55, 72, 48, 90),
  n2 = c(43, 65, 50, 118, 40, 82, 60, 92, 53, 70, 50, 88),
  mean1 = c(-12.3, -10.5, -14.2, -8.5, -9.2, -7.8, -11.8, -8.2, -10.8, -7.5, -9.0, -7.2),
  sd1 = c(8.2, 7.5, 9.1, 7.8, 7.2, 8.5, 7.9, 8.3, 7.6, 8.1, 7.4, 8.0),
  mean2 = c(-3.2, -4.5, -5.1, -4.8, -5.5, -4.2, -3.8, -4.5, -4.2, -3.8, -5.2, -3.5),
  sd2 = c(7.8, 7.2, 8.5, 7.5, 6.9, 8.1, 7.5, 7.9, 7.3, 7.8, 7.0, 7.6)
)
```

## 資料預覽

```{r}
#| label: preview-data
knitr::kable(nma_data[, 1:5], caption = "研究基本資料")
```

## 資料結構

| 欄位 | 說明 |
|------|------|
| `study` | 研究名稱 |
| `treat1`, `treat2` | 比較的兩種治療 |
| `n1`, `n2` | 各組樣本數 |
| `mean1`, `mean2` | 各組平均值 |
| `sd1`, `sd2` | 各組標準差 |

---

# 任務一：基本概念 {#concept}

## 什麼是網絡統合分析？

::: {.callout-tip}
## 比喻
傳統統合分析像是「一對一比賽」，網絡統合分析像是「循環賽」
:::

::: {.incremental}
- 合併多種治療的直接與間接比較
- 同時比較三個以上的治療選項
- 產生完整的治療排名
:::

## 為什麼需要網絡統合分析？

::: {.columns}
::: {.column width="50%"}
**傳統統合分析的限制**

- 只能比較兩種治療
- 無法整合間接證據
- 難以產生完整排名
:::

::: {.column width="50%"}
**網絡統合分析的優勢**

- 同時比較多種治療
- 整合直接與間接證據
- 產生治療效果排名
:::
:::

## 直接與間接證據

```{mermaid}
flowchart TD
    A[藥物 A] <-->|直接比較| B[藥物 B]
    A <-->|直接比較| C[藥物 C]
    B <-.->|間接比較| C
```

## 一致性假設

::: {.callout-warning}
## 核心假設
網絡統合分析假設直接與間接證據一致
:::

- 若 A 優於 B，A 也優於 C
- 則間接推論 B 與 C 的關係應與直接比較一致

---

# 任務二：網絡幾何 {#network-geometry}

## 載入套件

```{r}
#| label: load-packages
library(netmeta)
library(meta)
library(dplyr)
```

## 計算效果量

```{r}
#| label: calc-effect
nma_data <- nma_data %>%
  mutate(
    sd_pooled = sqrt(((n1-1)*sd1^2 + (n2-1)*sd2^2) / (n1 + n2 - 2)),
    smd = (mean1 - mean2) / sd_pooled,
    se = sqrt((n1 + n2)/(n1 * n2) + smd^2/(2*(n1 + n2)))
  )
```

## 建立網絡物件

```{r}
#| label: create-network
nma_result <- netmeta(
  TE = smd,
  seTE = se,
  treat1 = treat1,
  treat2 = treat2,
  studlab = study,
  data = nma_data,
  sm = "SMD",
  reference.group = "A",
  common = FALSE,
  random = TRUE
)
```

## 網絡圖

```{r}
#| label: network-plot
#| fig-width: 8
#| fig-height: 8
netgraph(nma_result,
         plastic = TRUE,
         thickness = "number.of.studies",
         points = TRUE,
         cex.points = 3,
         col = "steelblue",
         multiarm = TRUE,
         number.of.studies = TRUE)
```

## 網絡幾何解讀

| 元素 | 意義 |
|------|------|
| 節點 | 治療選項 |
| 節點大小 | 該治療的總樣本數 |
| 連線 | 存在直接比較 |
| 連線粗細 | 研究數量 |

---

# 任務三：網絡統合分析 {#nma-analysis}

## 執行網絡統合分析

```{r}
#| label: nma-summary
summary(nma_result)
```

## League Table

```{r}
#| label: league-table
netleague <- netleague(nma_result,
                       bracket = "(",
                       digits = 2)
print(netleague)
```

## 森林圖：相對於參照組

```{r}
#| label: nma-forest
#| fig-width: 10
#| fig-height: 6
forest(nma_result,
       reference.group = "A",
       sortvar = TE,
       smlab = "SMD vs. Treatment A",
       drop.reference.group = TRUE,
       label.left = "Favors treatment",
       label.right = "Favors A")
```

## 學術寫作範例

::: {.callout-note}
## Results
This network meta-analysis included **12 RCTs** comparing **4 treatments**. Using treatment A as the reference, all treatments significantly reduced blood pressure.
:::

---

# 任務四：一致性評估 {#consistency}

## 為什麼要評估一致性？

::: {.incremental}
- 確保直接與間接證據不矛盾
- 驗證網絡統合分析的有效性
- 識別潛在的異質性來源
:::

## 全域一致性檢定

```{r}
#| label: global-consistency
decomp <- decomp.design(nma_result)
print(decomp)
```

## 局部一致性檢定

```{r}
#| label: local-consistency
netsplit_result <- netsplit(nma_result)
print(netsplit_result)
```

## 一致性森林圖

```{r}
#| label: consistency-forest
#| fig-width: 12
#| fig-height: 8
forest(netsplit_result,
       show = "both",
       fontsize = 8)
```

## 一致性解讀標準

| 指標 | 閾值 | 解讀 |
|------|------|------|
| Q (設計間) | p < 0.10 | 存在設計間不一致性 |
| 節點分割 p 值 | p < 0.10 | 該比較存在不一致性 |

---

# 任務五：異質性評估 {#heterogeneity}

## 異質性指標

```{r}
#| label: heterogeneity
cat("Tau²:", round(nma_result$tau^2, 4), "\n")
cat("I² (within-design):", round(nma_result$I2, 1), "%\n")
```

## I² 解讀標準

| I² 值 | 異質性程度 |
|-------|------------|
| < 25% | 低度 |
| 25-50% | 中度 |
| 50-75% | 中高度 |
| > 75% | 高度 |

## 討論重點

- 網絡內異質性 vs. 設計間異質性
- τ² 的臨床意義
- 高異質性時如何解讀排名

---

# 任務六：排名分析 {#ranking}

## P-score 排名

```{r}
#| label: p-score
ranking <- netrank(nma_result, small.values = "desirable")
print(ranking)
```

## 排名圖

```{r}
#| label: rankogram
#| fig-width: 10
#| fig-height: 6
plot(ranking)
```

## SUCRA 概念

::: {.callout-tip}
## Surface Under the Cumulative Ranking (SUCRA)
- 範圍：0% 到 100%
- 越高代表該治療排名越好的機率越高
:::

## 排名的不確定性

::: {.callout-warning}
## 謹慎解讀排名
- 排名差異可能不具統計顯著性
- 應同時考慮信賴區間
- 最佳治療不一定顯著優於第二名
:::

---

# 任務七：次群體分析 {#subgroup}

## 次群體網絡統合分析

```{r}
#| label: subgroup-nma
nma_data$period <- ifelse(
  as.numeric(gsub(".*?(\\d{4}).*", "\\1", nma_data$study)) < 2021,
  "2018-2020",
  "2021-2023"
)
table(nma_data$period)
```

## 注意事項

::: {.callout-caution}
## 網絡統合迴歸的限制
- 需要更多研究數
- 共變數需在網絡中有足夠變異
- 生態謬誤風險
:::

---

# 任務八：發表偏誤 {#publication-bias}

## 比較校正漏斗圖

```{r}
#| label: funnel-nma
#| fig-width: 10
#| fig-height: 8
funnel(nma_result,
       order = c("A", "B", "C", "D"),
       legend = TRUE)
```

## 漏斗圖解讀

::: {.incremental}
- 每個比較用不同符號標記
- 對稱性評估需考慮多重比較
- 小型研究效應可能因比較而異
:::

---

# 任務九：敏感度分析 {#sensitivity}

## 模型選擇敏感度

```{r}
#| label: model-sensitivity
nma_fixed <- netmeta(
  TE = smd,
  seTE = se,
  treat1 = treat1,
  treat2 = treat2,
  studlab = study,
  data = nma_data,
  sm = "SMD",
  reference.group = "A",
  common = TRUE,
  random = FALSE
)

comparison_df <- data.frame(
  Comparison = c("B vs A", "C vs A", "D vs A"),
  Random = round(c(nma_result$TE.random["B", "A"],
                   nma_result$TE.random["C", "A"],
                   nma_result$TE.random["D", "A"]), 3),
  Fixed = round(c(nma_fixed$TE.common["B", "A"],
                  nma_fixed$TE.common["C", "A"],
                  nma_fixed$TE.common["D", "A"]), 3)
)
knitr::kable(comparison_df, caption = "模型比較")
```

## 穩健性判斷

::: {.incremental}
- 排除任一研究後，排名是否改變？
- 固定效應與隨機效應結果是否一致？
- 結論是否穩健？
:::

---

# 任務十：學術報告 {#report}

## PRISMA-NMA 報告要素

::: {.columns}
::: {.column width="50%"}
**必要項目**

1. 網絡幾何圖
2. League table
3. 一致性評估
:::

::: {.column width="50%"}
**進階項目**

4. 排名（SUCRA/P-score）
5. 發表偏誤
6. 敏感度分析
:::
:::

## 結果摘要

```{r}
#| label: summary-table
# 建立排名摘要
rank_summary <- data.frame(
  Treatment = names(ranking$Pscore.random),
  P_score = round(ranking$Pscore.random, 3)
)
rank_summary <- rank_summary[order(-rank_summary$P_score), ]

summary_df <- data.frame(
  指標 = c("納入研究數", "治療選項數", "總樣本數",
           "最佳治療", "P-score", "I²"),
  數值 = c(nma_result$k,
           nma_result$n,
           sum(nma_data$n1) + sum(nma_data$n2),
           rank_summary$Treatment[1],
           paste0(rank_summary$P_score[1] * 100, "%"),
           paste0(round(nma_result$I2, 1), "%"))
)
knitr::kable(summary_df, caption = "網絡統合分析結果摘要")
```

---

# 檢核清單 {#checklist}

## 準備階段

| 項目 | 完成 |
|------|:----:|
| 明確定義研究問題 (PICO) | ☐ |
| 事先註冊 (PROSPERO) | ☐ |
| 確認網絡可連通 | ☐ |

## 分析階段

| 項目 | 完成 |
|------|:----:|
| 繪製網絡幾何圖 | ☐ |
| 執行網絡統合分析 | ☐ |
| 評估一致性 | ☐ |
| 計算治療排名 | ☐ |
| 敏感度分析 | ☐ |

## 報告階段

| 項目 | 完成 |
|------|:----:|
| 遵循 PRISMA-NMA 指引 | ☐ |
| 呈現 League table | ☐ |
| GRADE 評估證據品質 | ☐ |

---

# 課程總結 {#summary}

## 學習重點回顧

::: {.incremental}
1. **概念理解**：直接證據、間接證據、混合證據
2. **網絡幾何**：連通性、節點、邊
3. **一致性**：全域檢定、局部檢定
4. **排名**：P-score、SUCRA
5. **報告**：PRISMA-NMA 指引
:::

## NMA vs. 傳統統合分析

| 面向 | 傳統統合分析 | 網絡統合分析 |
|------|--------------|--------------|
| 比較數 | 2 種治療 | ≥ 3 種治療 |
| 證據類型 | 僅直接 | 直接 + 間接 |
| 排名 | 無 | 有 |
| 一致性 | 不適用 | 需評估 |

## 延伸學習資源

- [Cochrane Handbook - NMA Chapter](https://training.cochrane.org/handbook)
- [PRISMA-NMA 2015](http://prisma-statement.org/)
- [netmeta package](https://cran.r-project.org/web/packages/netmeta/)

## 問答時間

::: {.callout-tip}
## 感謝參與！
有任何問題歡迎討論
:::
